【裁判字號】    91,訴,800
【裁判日期】    920501
【裁判案由】    贈與稅
【裁判全文】
臺中高等行政法院判決                              九十一年度訴字第八○○號
                              .
    原      告  甲○○
    訴訟代理人  楊銷樺 律師
    被      告  財政部臺灣省中區國稅局
    代  表  人  乙○○
    訴訟代理人  丙○○
                丁○○
右當事人間因贈與稅事件，原告不服財政部中華民國九十一年九月二十日台財訴字第
○九○○○四○五○九號訴願決定，提起行政訴訟。本院判決如左︰
    主  文
原告之訴駁回。
訴訟費用由原告負擔。
    事  實
一、事實概要：原告於民國（下同）八十七年十二月三十日以其自有資金購置坐落彰
    化縣員林鎮○○段五八六、五九四地號土地登記於其女洪淑惠，經彰化縣稅捐稽
    徵處員林分處通報被告查核，原告於被告函請洪淑惠提示資金證明文件後，於八
    十九年九月二十二日檢具贈與稅申報書、說明書、土地登記謄本辦理贈與稅申報
    ，經被告核定贈與總額新台幣（下同）一二、八四三、０００元，應納贈與稅額
    二、二一二、六一０元，原告不服，就贈與總額及罰鍰部分，申請復查結果，未
    獲變更，原告仍不服，提起訴願，亦遭決定駁回，遂提起行政訴訟。
二、兩造之聲明：
  (一)原告聲明：求為判決：
    1.撤銷原處分（含復查決定）及訴願決定。被告應另為適用遺產及贈與稅法第二
      十條第一項第五款規定，不計入贈與總額，免課徵贈與稅之行政處分。
    2.被告應給付原告二百二十一萬二千六百一十元，及自八十九年十二月十二日起
      ，至被告填發收入退還書或國庫支票之日止，依繳納前揭贈與稅額之日郵政儲
      金匯業局之一年期定期存款利率，按日計算利息。
    3.訴訟費用由被告負擔。
  (二)被告聲明：求為判決駁回原告之訴。
三、兩造之陳述及爭點：
  (一)原告部分：
    1.被告所為課徵原告贈與稅二百二十一萬二千六百一十元之處分顯有違誤，應予
      撤銷；維持原處分效力之原復查決定及原訴願決定亦有違誤，應一併予以撤銷
      ，因原告與訴外人洪淑惠間就系爭土地（地目﹕田），並無贈與之意思表示合
      致，不成立贈與契約，而係成立信託契約，被告就系爭土地之移轉課徵原告贈
      與稅之原處分應予撤銷；原復查決定及原訴願決定維持原處分亦有違誤，應一
      併予以撤銷﹕
    (1)按「稱贈與者，謂當事人約定，一方以自己之財產無償給與他方，他方允受之
      契約。」民法第四百零六條定有明文。又「私有農地所有權之移轉，其承受人
      以能自耕者為限...。違反前項規定者，其所有權之移轉無效。」八十九年一
      月二十六日修正前土地法第三十條定有明文。查本件原告與訴外人李金燦共同
      投資經營金通塑膠股份有限公司（以下稱金通公司），於金通公司向第一商業
      銀行股份有限公司（以下稱第一銀行）貸款時，由原告提供坐落彰化縣員林鎮
      ○○段五九○地號土地（以下簡稱五九○地號土地）及由李金燦提供鄰近金通
      公司所在之系爭土地為金通公司前揭貸款之擔保物，嗣因李金燦於八十七年間
      退股，所有股份由原告承受，原告為使將來系爭土地之地目變更後能為金通公
      司所合法利用，乃以所有五九○地號土地與李金燦所有系爭土地互易，因原告
      不具自耕能力，依前揭土地法第三十條規定，系爭土地無法登記為原告所有，
      原告乃與原告之女即訴外人洪淑惠口頭約定：「以洪淑惠之名義辦理系爭土地
      之互易（或買賣）及所有權移轉登記，系爭土地僅能繼績作為金通公司向第一
      銀行貸款之擔保物及作農業使用，如有利益歸原告所有，洪淑惠並不得移轉或
      租賃系爭土地予第三人，如將來法律修正得由不具自耕能力之原告取得系爭土
      地所有權時，或系爭土地之地目變更為非農地時，洪淑惠應隨時依原告之請求
      將系爭土地之所有權移轉登記為原告所有。」嗣於辦理系爭土地所有權移轉登
      記時則以買賣為原因，此觀洪淑惠於八十九年九月二十日回覆被告所屬員林稽
      徵處來函之說明書載明：「說明﹕二、查坐落員林鎮○○段五八六、五九四等
      二筆地號土地全部原係李金燦提供于金通塑膠股份有限公司向第一商業銀行股
      份有限公司抵柙貸款之擔保物，嗣因金通塑膠公司股東拆夥，上列二筆地號土
      地始移轉于具有自耕能力之本人，並由本人繼續提供于金通塑膠公司向第一商
      業銀行作為抵押貸款擔保物，該二筆土地實際並無買賣行為，而確係以債務移
      轉抵充購地資金，故並無資金來源問題，其債務亦與該二筆土地資金相當，且
      至今仍在，故其移轉行為是無所謂贈與行為應無疑義。」，及於同年十一月二
      十四日出具之申請書與原告申請復查及提起訴願所主張之內容相符即明。由此
      可知原告與洪淑惠間就系爭土地並未達成贈與之意思表示合致，參諸前揭民法
      第四百零六條規定，原告與洪淑惠間就系爭土地並不成立贈與契約。
    (2)次按「稱信託者，謂委託人將財產權移轉或為其他處分，使受託人依信託本旨
      ，為受益人之利益或為特定之目的，管理或處分信託財產之關係。」、「信託
      ，除法律另有規定外，應以契約或遺囑為之。」、「以應登記或註冊之財產權
      為信託者，非經信託登記，不得對抗第三人。」信託法第一條、第二條及第四
      條第一項定有明文。可知無論是否以應登記或註冊之財產權為信託財產者，只
      需委託人與受託人雙方就特定財產權達成信託之意思表示合致時，信託契約即
      為成立、生效。至於以應登記或註冊之財產權為信託財產者，如未辦理信託登
      記，僅信託人與受託人僅不得以信託關係對抗第三人而已，並不影響信託人與
      受託人間信託契約之效力。查原告並未贈與洪淑惠系爭土地己如前述，而依原
      告與洪淑惠之前揭約定，參諸前揭信託法第一條、第二條及第四條第一項規定
      ，足認原告與洪淑惠間就系爭土地已成立信託契約，且該信託契約不因系爭土
      地未辦理信託登記而失效，僅原告與洪淑惠不得以其間之信託契約對抗第三人
      而已。原告與洪淑惠間就移轉系爭土地所有權之法律關係既為信託契約，而非
      贈與契約，則被告就信託行為課徵原告贈與稅之原處分即有違誤，應予撤銷。
    (3)再者，原告僅係與李金燦就系爭土地與五九○地號土地約定互易，並未曾取得
      系爭土地，更未曾於取得系爭土地後移轉予洪淑惠；又依原告與洪淑惠間之前
      揭信託契約觀之，洪淑惠係依信託契約直接自李金燦受讓系爭土地之所有權，
      且於管理系爭土地期間如因系爭土地作農業使用而獲有利益時，仍歸原告所有
      ，則洪淑惠並不因系爭土地而取得經濟上之利益，故原訴願決定認原告於取得
      系爭土地後移轉予洪淑惠，及洪淑惠已因系爭土地取得經濟上之利益云云，顯
      無可採。
    (4)至於原告於八十九年九月二十二日提出說明書及贈與稅申報書，係因被告所屬
      員林稽徵所通知原告如再不主動申報系爭土地移轉之贈與稅，即依遺產及贈與
      稅法第四十四條規定，以原告違反同法第二十四條規定未依限辦理贈與稅申報
      事宜，課處罰鍰云云。原告為免受罰鍰處分不得已始委託代書暫於八十九年九
      月二十二日提出說明書及申報贈與稅，待日後再依行政救濟程序救濟之，並不
      能因此即認定原告係贈與系爭土地予洪淑惠，而否定原告與洪淑惠間之信託契
      約。原復查決定及原訴願決定不察逕以原告已於前揭說明書及贈與稅申報書申
      報贈與稅，又於申請復查及提起訴願時主張信託契約行為，說詞前後矛盾，而
      駁回一復查及訴願，顯有違誤，應予撤銷。
    2.退步言之，縱認原處分所認系爭土地係原告以自有資金無償為洪淑惠購置，依
      遺產及贈與稅法第五條第一項第三款規定視為贈與系爭土地予洪淑惠，被告所
      為課徵原告贈與稅之原處分仍然違反當時有效之同法第二十條第一項第五款規
      定，應予撤銷，原復查決定及原訴願決定維持原處分效力亦違反同法第二十條
      第一項第五款規定，應一併予以撤銷：
    (1)按「財產之移動，具有左列各款情形之一者，以贈與論，依本法規定，課徵贈
      與稅：... 三、以自己之資金，無償為他人購置財產者，其資金。但該財產為
      不動產者，其不動產。」、「左列各款不計入贈與總額：五、贈與民法第一千
      一百三十八條所定繼承人之農業用地。但該土地如繼續供農業使用不滿五年者
      ，應追繳應納稅賦。」為八十七年六月二十四日修正後之遺產及贈與稅法第五
      條第一項第三款及第二十條第一項第五款定有明文。是如果贈與人以自有之資
      金，無償為他人購置農業用地時，則視為贈與人所贈與者為不計入贈與人每年
      度贈與總額之農業田地，免課徵贈與稅。
    (2)原處分依原告申報遺產稅時提出之說明書及贈與稅申報書，認洪淑惠取得系爭
      土地之所有權，係原告以自有資金為洪淑惠所買受，應為遺產及贈與稅法第五
      條第一項第三款規定之視為贈與行為，而課徵原告贈與系爭土地之贈與稅云云
      。惟查：系爭土地之地目為：田、使用分區為：特定農業區、使用地類別為：
      農牧用地，係遺產及贈與稅法第二十條第一項第五款所稱之農業用地；而「受
      贈人」洪淑惠為原告之女兒，為民法第一千一百三十八條所定第一順位之繼承
      人，縱認原處分所認洪淑惠取得系爭土地之所有權係同法第五條第一項第三款
      規定之視為贈與行為，但因系爭土地為農業用地、洪淑惠又為原告之直系血親
      卑親屬，則該「視為贈與行為」符合同法第二十條第一項第五款不計入贈與總
      額之規定，應不得課徵原告贈與稅，不因原告申報遺產稅時是否援引前揭第二
      十條第一項第五款規定而有不同。故被告依同法第二十九條規定調查後明知系
      爭土地為農業用地、洪淑惠為原告之直系血親卑親屬，系爭土地之移轉縱屬「
      視為贈與行為」，仍符合同法第二十條第一項第五款規定，竟為課徵原告贈與
      稅之原處分，原處分顯然違背前揭同法第二十條第一項第五款規定，應予撤銷
      。
    (3)原復查決定及原訴願決定亦認洪淑惠取得系爭土地之行為構成遺產及贈與稅法
      第五條第一項第三款規定之「視為贈與行為」，而維持原處分效力，依前述理
      由顯然亦違反同法第二十條第一項第五款規定，應予以撤銷。
    3.被告所為課徵贈與稅之原處分既有違誤，應予撤銷，則被告應給付原告二百二
      十一萬二千六百一十元，及自八十九年十二月十二日繳納贈與稅之日起，至被
      告填發收入退還書或國庫支票之日止，依繳納前揭贈與稅額之日郵政儲金匯業
      局之一年期定期存款利率，按日計算之利息﹕
    (1)按「人民與中央或地方機關間，因公法上原因發生財產上之給付或請求作成行
      政處分以外之其他非財產上之給付，得提起給付訴訟。因公法上契約發生之給
      付，亦同。前項給付訴訟之裁判，以行政處分應否撤銷為據者，應於依第四條
      第一項或第三項提起撤銷訴訟時，併為請求。原告未為請求者，審判長應告以
      得為請求。除別有規定外，給付訴訟以高等行政法院為第一審管轄法院。」行
      政訴訟法第八條定有明文。次按「納稅義務人對於因適用法令錯誤或計算錯誤
      溢繳之稅款，得自繳納之日起五年內提出具體證明，申請退還；逾期未申請者
      ，不得再行申請。」、「經依復查、訴願或行政訴訟等程序終結決定或判決，
      應退還稅款者，稅捐稽徵機關應於復查決定，或接到訴願決定書，或行政法院
      判決書正本後十日內退回；並自納稅義務人繳納該項稅款之日起，至填發收入
      退還書或國庫支票之日止，按退稅額，依繳納稅款之日郵政儲金匯業局之一年
      期定期存款利率，按日加計利息，一併退還。」稅捐稽徵法第二十八條及第三
      十八條第二項定有明文。又稅捐稽徵法第二十八條關於納稅義務人因稅捐稽徵
      機關適用法令錯誤或計算錯誤而溢繳之稅款，得自繳納之日起五年內申請退還
      ，逾期不得再行申請之規定，其性質為公法上不當得利返還請求權之特別時效
      規定，至請求返還之範圍如何，該法未設明文，應屬法律漏洞，而須於裁判時
      加以補充。查依稅捐稽徵法第三十八條第二項、第三項、第四十八條之一第二
      項及參酌民法第一百八十二條第二項規定之同一法理，稅捐稽徵機關因適用法
      令錯誤或因計算錯誤而命納稅義務人溢繳之稅款，應自納稅義務人繳納溢繳稅
      款之日起，至填發收入退還書或國庫支票之日止，按退稅額，依繳納稅款之日
      郵政儲金匯業局之一年期定期存款利率，按日加計利息，一併退還（最高行政
      法院八十六年八月份庭長評事聯席會議決議參照）。
    (2)查本件被告所為課徵原告贈與稅之原處分既有違誤，原復查決定及原訴願決定
      維持原處分之效力亦屬違誤，均應予以撤銷已詳如前述。又原告係於八十九年
      十二月十二日繳納二百二十一萬二千六百一十元之贈與稅款，原告援依前揭行
      政訴訟法第八條、稅捐稽徵法第二十八條規定，及參照前揭最高行政法院八十
      六年八月份庭長評事聯席會議決議類推適用同法第三十八條第二項規定，於本
      件撤銷訴訟中以被告適用遺產及贈與稅法第五條第一項第三款或同法第二十條
      第一項第五款規定之錯誤，一併請求被告附加利息退還二百二十一萬二千六百
      一十元稅款予原告。
  (二)被告部分：
    1.按「財產之移動，具有左列各款情形之一者，以贈與論，依本法規定，課徵贈
      與稅：一、... 三、以自己之資金，無償為他人購置財產者，其資金。但該財
      產為不動產者，其不動產。」、「不動產物權，依法律行為而取得、設定、喪
      失及變更者，非經登記不生效力。」、「信託除法律另有規定外，應以契約或
      遺囑為之。」、「以應登記或註冊之財產權為信託者，非經信託登記，不得對
      抗第三人」為遺產及贈與稅法第五條第一項第三款、民法第七百五十八條及信
      託法第二條、第四條第一項所明定。
    2.本件原告八十七年十二月三十日以其自有資金購置坐落彰化縣員林鎮○○段五
      八六、五九四地號土地登記於其女洪淑惠君名下，經彰化縣稅捐稽徵處員林分
      處通報被告機關查核，原告於被告機關函請洪淑惠君提示資金證明文件後，於
      八十九年九月二十二日檢具贈與稅申報書、說明書、土地登記謄本辦理贈與稅
      申報，經被告核定贈與總額一二、八四三、０００元，應納贈與稅額二、二一
      二、六一０元。原告不服，復查主張，其與李金燦七十五年間共同投資經營金
      通塑膠公司，該公司分別以原告所有坐落彰化縣員林鎮○○段五九０地號土地
      及李金燦所有坐落彰化縣員林鎮○○段五八六、五九四地號土地為抵押物向銀
      行抵押借款，八十六年該公司因經營困難結算後雙方同意各自負擔金通塑膠公
      司之抵押債務，並同意以各所有之土地相互交換，即交換後李金燦取得坐落彰
      化縣員林鎮○○段五九０地號土地、原告取得坐落彰化縣員林鎮○○段五八六
      、五九四地號土地，因兩人不具自耕能力，又囿於當時法令，乃相互指定具有
      自耕能力人辦理移轉登記，是本案將土地登記在有自耕能力人之名下，仍屬一
      般民間習慣之信託行為，而本件確屬單純土地交換，並無贈與情事云云（原處
      分卷第八０頁至第八十一頁）。經查系爭土地移轉登記原因為買賣，且原告於
      申報贈與稅時亦具文說明，其係以自有資金購置系爭土地登記於其女洪淑惠名
      下，有卷附土地登記謄本（原處分卷第二四頁）及說明書可稽（原處分卷第二
      九頁）。復查時原告雖主張其因囿於行為時法令限制，乃將系爭土地登記在有
      自耕能力資格之洪淑惠名下，此係一般民間習慣之信託行為，與信託登記不同
      ，然信託法既於八十五年一月二十六日經總統公布施行，則原告當依前揭規定
      為信託之登記，惟查原告所提示土地登記謄本並無信託財產之記載，核與前揭
      信託規定不符，故原告主張信託行為實難採據。又縱使如原告所稱，系爭土地
      係其與李金燦兩人以各自之土地互換，惟其既於交換後將系爭土地所有權登記
      於其女洪淑惠名下，亦屬以自己之財產無償給予他人之贈與。是本件被告以原
      告無償為其女洪淑惠購置土地，核定贈與總額一二、八四三、０００元並無不
      合，復查後乃將原核定予以維持。訴願時財政部亦時與被告機關相同之論見，
      遞予駁回。
    3.原告訴訟意旨略謂：原告主張其與洪淑惠就系爭土地已成立信託契約，不因系
      爭土地未辦理信託登記而失效，僅原告與洪淑惠不得以其間之信託契約對抗第
      三人而已，原告與洪淑惠間就移轉系爭土地所有權之法律關係既為信託而非贈
      與，被告之處分即屬有誤，再者，原告與李金燦就系爭土地約定互易，並未取
      得系爭土地，更未曾於取得土地後移轉予洪淑惠；又依原告與洪淑惠間之信託
      契約觀之，洪淑惠係依信託契約直接自李金燦受讓系爭土地所有權，且於管理
      系爭土地期間，系爭土地作農業使用而獲利益時，仍歸原告所有，則洪淑惠並
      不因系爭地而取得經濟上之利益，又縱認系爭土地係原告以自有資金無償為洪
      淑惠購置，受贈人洪淑惠為民法第一千一百三十八條所定第一順位之繼承人，
      自應符合遺產及贈與稅法第三十條第一項第五款所定受贈農業用地不計入贈與
      總額之規定，是原處分應予撤銷云云。
    4.經查系爭土地登記謄本記載所有權人為洪淑惠，土地移轉之原因為買賣，初查
      時原告亦已具文說明其以自有之資金購買土地登記於其女洪淑惠之名下，是復
      稱系爭土地為其與李金燦君單純之交換後登記於其女洪淑惠名下，說詞前後矛
      盾，實難採據，又縱如其所稱系爭土地為交換或承受債務抵充價金取得，然其
      於取得後將系爭土地所有權登記於洪淑惠名下，系爭土地自屬於登記所有權人
      洪淑惠所有，原告既無法證明其間為信託關係，且洪淑惠已取得經濟上之利益
      ，亦屬原告以自已之財產無償給予他人，被告以贈與論核課贈與，揆諸首揭規
      定，並無不合。至原告所稱，被告機關應依遺產及贈與稅法第二十條第一項第
      五款規定不得課徵其贈與稅乙節，經查行為時遺產及贈與稅法第二十條第一項
      第五款暨農業發展條例第三十一條規定，係指贈與人將自有且供作農業使用之
      農業用地，贈與民法第一千一百三十八條所定之繼承人，並由受贈與人繼續作
      農業使用者之情形，始有不計入贈與總額之適用，本件原告係以自己之資金，
      無償為其女購置土地，應無上開法條之適用，原告以此主張，顯係誤解。5.基
      上論結：原處分及訴願決定並無違誤，請准如訴之聲明判決。
    理  由
一、按本件被告代表人（局長）楊重華，業已變更為乙○○，被告陳明新代表人承受
    訴訟，於法無違，應予准許。
二、按「財產之移動，具有左列各款情形之一者，以贈與論，依本法規定，課徵贈與
    稅... 三、以自己之資金，無償為他人購置財產者，其資金。但該財產為不動產
    者，其不動產。」、「不動產物權，依法律行為而取得、設定、喪失及變更者，
    非經登記不生效力。」、「信託除法律另有規定外，應以契約或遺囑為之。」、
    「以應登記或註冊之財產權為信託者，非經信託登記，不得對抗第三人」分別為
    遺產及贈與稅法第五條第三款、民法第七百五十八條及信託法第二條、第四條第
    一項所明定。
三、本件原告八十七年十二月三十日以其自有資金購置坐落彰化縣員林鎮○○段五八
    六、五九四地號土地登記於其女洪淑惠，經彰化縣稅捐稽徵處員林分處通報被告
    查核，原告於被告函請洪淑惠提示資金證明文件後，於八十九年九月二十二日檢
    具贈與稅申報書、說明書、土地登記謄本辦理贈與稅申報，經被告核定贈與總額
    一二、八四三、○○○元，應納贈與稅額二、二一二、六一○元，為原告所不爭
    執，並有財政部台灣省中區國稅局員林稽徵所八十九年九月十三日中區國稅員林
    審字第八九００一六五四七號函、贈與稅申報書、說明書、土地登記簿謄本及贈
    與稅應稅案件核定通知書附於原處分卷可稽（見原處分卷第二十八頁至第四十二
    頁），原告對此不服，申請復查：主張其與李金燦七十五年間共同投資經營金通
    塑膠股份有限公司，該公司分別以原告所有坐落彰化縣員林鎮○○段五九○地號
    土地及李金燦所有坐落彰化縣員林鎮○○段五八六、五九四地號土地為抵押物向
    銀行抵押借款，八十六年該公司因經營困難結算後雙方同意各自負擔金通塑膠股
    份有限公司之抵押債務，並同意以各所有之土地相互交換，即交換後李金燦取得
    坐落彰化縣員林鎮○○段五九○地號土地、原告取得坐落彰化縣員林鎮○○段五
    八六、五九四地號土地，因兩人不具自耕能力，又囿於當時法令，乃相互指定具
    有自耕能力人辦理移轉登記，本件將土地登記在有自耕能力人之名下，仍屬一般
    民間習慣之信託行為，而本件確屬單純土地交換，並無贈與情事（見原處分卷第
    八十頁至第八一頁異議復查申請書）。被告復查結果以：系爭土地移轉登記原因
    為買賣，且原告於申報贈與稅時亦具說明書說明，其係以自有資金購置系爭土地
    登記於其女洪淑惠名下，有土地登記謄本及說明書可稽（見原處分卷第二十四頁
    及第三十三頁至第三十六頁）。原告雖主張其因囿於行為時法令限制，乃將系爭
    土地登記在有自耕能力資格之洪淑惠名下，此係一般民間習慣之信託行為，與信
    託登記不同，然信託法既於八十五年一月二十六日經總統公布施行，則原告當依
    前揭規定為信託之登記，然依原告所提示土地登記謄本並無信託財產之記載，與
    信託規定不符，原告主張信託行為難以採據。因而被告認本件原告以無償為其女
    洪淑惠購置土地，核定贈與總額一二、八四三、○○○元並無不合，將原告復查
    之申請予以駁回，揆諸首揭規定，原處分及復查決定並無違誤。
四、原告提起訴訟雖主張：原告與洪淑惠就系爭土地已成立信託契約，不因系爭土地
    未辦理信託登記而失效，僅原告與洪淑惠不得以其間之信託契約對抗第三人而已
    ，原告與洪淑惠間就移轉系爭土地所有權之法律關係既為信託而非贈與，被告之
    處分即屬有誤，又原告與李金燦就系爭土地約定互易，並未取得系爭土地，更未
    曾於取得土地後移轉予洪淑惠；依原告與洪淑惠間之信託契約觀之，洪淑惠係依
    信託契約直接自李金燦受讓系爭土地所有權，且於管理系爭土地期間，系爭土地
    作農業使用而獲利益時，仍歸原告所有，則洪淑惠並不因系爭地而取得經濟上之
    利益。縱認系爭土地係原告以自有資金無償為洪淑惠購置，受贈人洪淑惠為原告
    依民法第一千一百三十八條所定第一順位之繼承人，自應符合遺產及贈與稅法第
    三十條第一項第五款所定受贈農業用地不計入贈與總額之規定，原處分自有不當
    ，應予撤銷云云，然查：
  (一)按以自己之資金，無償為他人購置財產者，以贈與論，遺產及贈與稅第五條第三
    款定有明文，該規定有擬制之效力，祇要以自有資金無償為他人購置產，法律上
    即擬制為贈與，不問當事人間是否有贈與之意思表示一致，其贈與行為仍屬成立
    。原告陳稱系爭土地係原告以其所有之五九○地號土地與李金燦所有系爭土地互
    易，因原告不具自耕能力，故與洪淑惠口頭約定，以其名義辦理登記，然依原告
    所提之彰化縣員林鎮○○段第五九○地號土地登記謄本所載，該土地係於八十六
    年十二月十六日為移轉登記，登記原因為買賣，所有權人則為李炤珍（見原處分
    卷第六頁至第十二頁）；而彰化縣員林鎮○○段第五八六及第五九四地號土地，
    依土地登記謄本所載係於八十八年二月八日為移轉登記，登記原因為買賣，所有
    權人為洪淑惠（見原處分卷第十三頁至第二十五頁）。如係為互易，殊無登記時
    間相隔一年餘之理，且登記原因為何記載為買賣？原告此部分主張顯不足採。
  (二)原告又主張其與洪淑惠間係成立信託而贈與，惟依信託法第四條規定，以應登記
    或註冊之財產權為信託者，非經信託登記，不得對抗第三人，亦即以應登記或註
    冊之財產權為信託者，若未為信託登記，則僅成立信託之當事間得主張其效力，
    惟因未經公示故無公信力，故第三人無從知悉，不得以之對抗第三人，此所謂第
    三人泛指當事人以外之人均屬之，則稅捐稽徵機關當亦包括其中，是以被告無從
    自土地登記謄本得知原告與洪淑惠間成立信託關係，況原告已於說明書中自承係
    於八十七年十二月三十日以自有資金購置土地坐落員林鎮○○段五八六、五九四
    號，以子女洪淑惠登記所有權（見原處分卷第二十九頁之說明書），亦屬以自己
    之財產無償給予他人之贈與，因而被告認本件原告無償為其女洪淑惠購置土地，
    核定贈與總額一二、八四三、○○○元，乃據以課徵原告贈與稅，依上開規定即
    無違誤。
  (三)原告另主張，縱認系爭土地係原告以自有資金無償為洪淑惠購置，受贈人洪淑惠
    為民法第一千一百三十八條所定第一順位之繼承人，自應符合遺產及贈與稅法第
    二十條第一項第五款所定受贈農業用地不計入贈與總額之規定乙節，經查遺產及
    贈與稅法第二十條第一項第五款規定，係指贈與人將自有且供作農業使用之農業
    用地，贈與民法第一千一百三十八條所定之繼承人，並由受贈與人繼續作農業使
    用者之情形，始有不計入贈與總額之適用，系爭土地並非為原告所有之農地，即
    原告並非贈與農地與原告，而是以自有資金為洪淑惠購置，自不得主張有遺產及
    贈與稅法第二十條第一項第五款規定之適用，原告另請求被告給付原告二百二十
    一萬二千六百一十元，及自八十九年十二月十二日起，至被告填發收入退還書或
    國庫支票之日止，依繳納前揭贈與稅額之日郵政儲金匯業局之一年期定期存款利
    率，按日計算之利息，亦非可採。
五、綜上所述，原原告上開主張，均不足採信，從而被告所為處分及復查決定，並無
    違誤，訴願決定予以維持，亦無不合，本件原告之訴為無理由，應予駁回。兩造
    其餘主張及舉證與本判決之結果無影響，爰不一一予以論列，併此敘明。
據上論結，本件原告之訴為無理由，依行政訴訟法第一百九十五條第一項後段、第九
十八條第三項前段，判決如主文。
中    華    民    國    九十二      年      五      月      一          日
                 臺 中 高 等 行 政 法 院   第 三 庭
                                審 判 長 法      官  王  茂  修
                                         法      官  許  金  釵
                                         法      官  莊  金  昌
右正本證明與原本無異。
如不服本判決，應於判決送達後二十日內向本院提出上訴書狀，其未表明上訴理由者
，應於提起上訴後二十日內向本院提出上訴理由書（須依對造人數附具繕本）；如於
本判決宣示或公告後送達前提起上訴者，應於判決送達後二十日內補提上訴理由書（
須附繕本）。未表明上訴理由者，逕以裁定駁回。
提起上訴應預繳送達用雙掛號郵票拾份（每份三十四元)。
中    華    民    國    九十二      年      五      月      一          日
                                         法院書記官  林  宜  萱


司法院資訊處製作；財團法人民間司法改革基金會備份。
